【裁判字號】    88,保險,129
【裁判日期】    890120
【裁判案由】    給付保險金
【裁判全文】
臺灣臺北地方法院民事判決    八十八年度保險字第一二九號
    原      告  甲○○
                丙○○
    共      同
    訴訟代理人  謝清傑律師
    被      告  新光人壽保險股份有限公司  設臺北市○○○路○段六六號
    法定代理人  吳東進        .
    訴訟代理人  乙○○        .
                              .
右當事人間給付保險金事件，本院判決如左：
    主      文
被告應給付原告甲○○新臺幣參佰萬元，及自民國八十八年九月二十四日起至清償日
止按週年利率百分之五計算之利息。
被告應給付原告丙○○新臺幣伍拾萬元，及自民國八十八年九月二十四日起至清償日
止按週年利率百分之五計算之利息。
訴訟費用由被告負擔。
本判決第一項於原告甲○○以新臺幣壹佰萬元供擔保後，得假執行。但被告如於假執
行程序實施前，以新臺幣參佰萬元為原告甲○○預供擔保後，得免為假執行。
本判決第二項於原告甲○○以新台幣壹拾柒萬元供擔保後，得假執行。但被告如於假
執行程序實施前，以新臺幣參佰萬元為原告丙○○預供擔保後，得免為假執行。
    事      實
甲、原告方面：
  一、聲明：如主文第一、二項所示外，並願供擔保請准宣告假執行。
  二、陳述：
  （一）緣曾國華於民國七十一年十一月十九日與被告公司訂立「保齡終身壽險保險
        契約」，保單號碼：百齡字第八二八一二八０─四號，保險金額新臺幣（下
        同）五十萬元，附加意外傷害給付特約五十萬元，被保險人曾國華，保險始
        期為七十一年十一月十九日，保險期間為終身，受益人為曾國華之母即原告
        丙○○（下簡稱Ａ保險）。另曾國華於八十六年五月二十二日再與被告訂立
        「長安養老終身壽險甲型保險契約」，保單號碼：長安ＣＭ二三二七八０，
        保險金額一百萬元，被保險人曾國華，保險始期為八十六年五月二十二日，
        保險期間終身，繳費期間意外身故給付金額參佰萬元，受益人為曾國華之配
        偶即原告甲○○（下簡稱為Ｂ保險）。詎其後曾國華於八十六年十月六日因
        意外自高處墜落而死亡，此有相驗屍體證明書一份可稽，原告二人即依上開
        保險契約向被告申請保險金理賠，未料被告竟以「應非意外墜落」為由，而
        僅給付前揭百齡字第八二八一二八０─四號主契約保險金伍拾萬元，其意外
        傷害特約部份保險金五十萬元及Ｂ保險契約之保險金三百萬元均不願給付。
        惟查曾國華死亡陳屍處為一建築工地，其係高處墜落死亡，顯然為意外死亡
        ，然被告卻以曾國華並非該建築工地住戶或工作人員，及其四周皆有鷹架、
        陽台有女兒牆為由，遽爾驟下判斷為「應非意外墜落」，而為「故意自殺」
        藉口拒絕理賠，實失之偏頗。蓋曾國華實毫無理由輕生，被告不得自行推論
        而拒絕理賠，被告「自行」研判結論，而以為拒絕給付保險金之理由，殊屬
        無據。原告爰依上開保險契約，提起本訴。
  （二）依桃園療養院病歷資料，曾國華自八十三年十月四日至八十六年十月一日止
        ，長達三年期間於桃園療養院診療，其間均按時門診治療，且最後一次八十
        六年十月一日診療時精神狀態穩定正常，無明顯妄想，否認幻聽，無自殺意
        念。因此，被告指曾國華係「故意自殺」，顯屬無稽。且依台灣板橋地方法
        院檢察署八十六年相字第一一八五號曾國華死亡案之相驗卷宗，檢察官並未
        判斷曾國華係自殺，且該卷內資料之台北縣警察局三峽分局電請相驗案件報
        告書中記載死亡原因為「意外死亡」，顯見當時最接近案發後現場之人依一
        般情況判斷，即認為係意外死亡，而無自殺跡象。是故，曾國華之死亡，應
        純屬意外。雖被告指﹁曾國華墜落地點為一建築中工地，其並非該工地之工
        程人員或住戶，為何會出現於該處且事故發生經過不明云云。惟曾國華生前
        為鴻廈建設有限公司之股東，且任管理之職並銷售房屋，此已載於系爭要保
        書，而為被告所明知，亦有鴻廈建設有限公司之變更登記事項卡正反面影本
        可稽。而依經驗法則可知，人類對於自己所從事之相關資訊，較易產生了解
        之興趣與好奇心，故曾國華既為建築業人員，其在等候的時間前往附近建築
        工地察看，洵屬合理之事，被告僅以本件「發生經過不明」，遽指曾國華係
        故意自殺，顯然無理。
  （三）雖被告以八十六年八月十八日護士康翠萍訪視紀錄為辯，然查八十六年八月
        十八日康翠萍進行訪視時，原告甲○○適正在場，當時曾國華僅係表達對於
        服藥的無奈心情，稱：「要一直吃藥沒有人受得了，如果可以解脫不必再吃
        藥，當然好啊」，並非有自殺意念，故康翠萍該日紀錄中記載：「想自殺」
        之用詞，並非正確。曾國華經長達三年之診療有相當良好效果，亦從無自殺
        紀錄，醫師認為其無自殺意念，被告執護士康翠萍的紀錄為辯，尚非可採。
  三、證據：提出：
  （一）戶籍謄本一份；
  （二）Ａ保險契約一件；
  （三）Ｂ保險契約一件；
  （四）相驗屍體證明書一紙；
  （五）新光人壽保險股份有限公司函一份；
  （六）診斷證明書一張；
  （七）鴻廈建設有限公司變更登記事項卡正反面各一紙等件為證。
乙、被告方面：
  一、聲明：原告之訴及假執行之聲請均駁回；如受不利之判決，願供擔保請准免為
      假執行。
  二、陳述：
  （一）曾國華確有投保原告二人所指之前開保險契約二份。惟被保險人曾國華係於
        建築工地墜樓身故，依偵訊筆錄記載於八十六年十月六日之事發當日其妻即
        原告甲○○原本欲帶其至桃園療養院看病，就診前先至戶政事務所領取戶籍
        謄本，並無參觀他人建築工地之打算，曾國華為何會出現於事故工地，令人
        懷疑。且工地與建築所有人之關係如同房屋與房屋所有權人間之關係，依民
        法第七百六十五條規定，所有人於法令限制之範圍內，得排除他人之干涉；
        刑法第三百零六條亦有侵入住居罪之規定，其目的皆在保障所有人之財產法
        益，一般人是否僅因對他人之住宅、建築物產生興趣與好奇心在未經他人允
        許下即得進入參觀？依上述立法規範目的而言，其答案應是否定的。況興建
        中之工地，依建築慣例，於工地外圍皆設有圍籬，目的在防止他人入內破壞
        或避免發生危險，是並非任何人皆得自由進入參觀，曾君生前為建設公司股
        東，任管理職並銷售房屋，對於此點較一般人知之甚詳，事發當日，依臺灣
        板橋地方法院檢察署訊問筆錄記載：乃工地發薪日，工人大多聚集於一樓工
        務所領薪水，『大門口尚有三位工人在綁鐵』，故事發當時該工地並非處於
        無人狀態，曾君若非刻意迴避，豈會無人看見，可見曾國華私自進入該建築
        工地顯，不合常理。且事發工地為一鋼筋混凝土建築，為進行施工，每層樓
        皆搭建有鷹架以方便施工，且陽台（女兒牆）高度約為一百零四公分，而曾
        國華身高為一百六十一公分（依臺灣板橋地方法院檢察署八十六年相字第一
        一八五號相驗卷宗內驗斷書所載），陽台高度已達曾國華身高三分之二，即
        已達其胸腔部位，若不慎失足滑倒已足可擋住其身體，且陽台外尚有寬約八
        十公分之鷹架亦可防止其掉落地面，故其墜樓應應非意外而係自殺所致。
  （二）另參諸桃園療養院回函雖稱：「曾患於八十三年十月四日來院初診：：：最
        後一次就診日期為八十六年十月一日，當時精神狀態情緒穩定，無明顯妄想
        ，否認幻聽，無自殺意念」，其意指曾君於八十六年十月一日就診當時無自
        殺意念。惟此並非即謂曾君從無產生自殺念頭，此從該院八十六年八月十八
        日之家訪紀錄可知曾國華曾因服藥深感痛苦而想自殺，依該家訪紀錄記載：
        「案妻求助，ｐｔ（病人）拒藥，經家訪發現夫妻二人常為服藥爭執，ｐ
        ｔ曾為此感痛苦而想自殺。ｐｔ注射針劑約一週左右出現僵呆、動作遲緩
        ，ｐｔ認案妻害他的而出現跪地向妻求饒」等語，足見曾國華並非如桃園療
        養院回函所述毫無自殺意念。且曾國華雖經三年門診治療，但從八十六年
        七月十九日電話訪問：「病人又拒藥乙天：：：案妻勸病人服藥病人不接受
        」；八十六年八月六日：「refuse  oral med」；八十六年八月十六日
        家訪：「案妻求助，ｐｔ（病人）拒藥，經家訪發現夫妻二人常為服藥起爭
        執」；八十六年九月三日：「拒打針」，可知曾國華雖經門診，但常常排
        拒吃藥、打針，如此醫療作法，豈會有良好治療效果？且曾國華於八十六年
        十月一日之門診，依病歷記載醫生係開具二十一天份用藥，為何於八十六年
        十月六日又欲至該院門診，顯見其病情並未好轉且係日趨嚴重，因而萌生自
        殺意念。
  （三）原告依相驗卷宗內台北縣警察局三峽分局電請相驗案件報告書上記載死亡原
        因為意外死亡，因認曾國華之死亡純屬意外云云，實不可採。蓋依相驗卷宗
        內電請相驗案件報告其死亡原因係記載『跳樓』，且該案經檢察官詳細調查
        事故經過後，對曾國華之死亡方式亦未下判斷，而僅以無犯罪嫌疑結案，此
        從板橋地方法院檢察署對國泰、新光等保險公司之回函內容亦可知檢察官對
        本案件亦非認定為意外死亡，否則承辦檢察官大可逕於相驗屍體證明書對於
        曾國華之死亡方式勾選為意外死，而非對保險公司之函詢曾國華死亡方式回
        稱應另循民事途徑解決。
  （四）綜上所述，曾國華之墜樓應係自殺所致，則依曾國華與被告公司簽訂之系爭
        新光長安養老終身壽險條款第二十一條第一項第三款及新光意外傷害給付特
        約條款第十四條第一第三款之規定，應屬除外責任，被告不負有給付保險金
        之責任。
  三、證據：提出曾國華去世現場照片數幀；並聲請訊問調閱臺灣板橋地方法院檢察
      署八十六年度相字第一一八五號相驗卷宗及被保險人曾國華於桃園療養院之全
      部病歷。
    理      由
一、原告二人起訴主張曾國華於七十一年十一月十九日與被告公司訂立Ａ保險契約，
    於八十六年五月二十二日再與被告訂立Ｂ保險契約，受益人分別為原告丙○○、
    甲○○。詎其後曾國華於八十六年十月六日因意外自高處墜落而死亡，原告二人
    依上開保險契約向被告申請保險金理賠，被告竟以「應非意外墜落」為由，而僅
    給付Ａ保險契約中之主契約保險金伍拾萬元，其意外傷害特約部份保險金五十萬
    元及Ｂ保險契約之保險金三百萬元均不願給付。惟曾國華死亡陳屍處為一建築工
    地，其係高處墜落死亡，顯然為意外死亡，被告以曾國華並非該建築工地住戶或
    工作人員，及其四周皆有鷹架、陽台有女兒牆為由，遽下判斷為「故意自殺」而
    拒絕理，失之偏頗。蓋曾國華無理由輕生，被告不得自行推論而拒絕理賠，原告
    爰依上開保險契約，提起本訴。
二、被告雖自認曾國華確與其簽訂前開二Ａ、Ｂ二份保險契約，業已依約繳保險費，
    受益人分別為原告二人等事實，惟以：被保險人曾國華於八十六年十月六日在建
    築工地墜樓身故，原告甲○○本欲帶其至桃園療養院看病，就診前先至戶政事務
    所領取戶籍謄本，並無參觀他人建築工地之打算，曾國華為何會出現於事故工地
    ，令人懷疑；事發工地為一鋼筋混凝土建築，為進行施工，每層樓皆搭建有鷹架
    以方便施工，且陽台（女兒牆）高度約為一百零四公分，而曾國華身高為一百六
    十一公分，陽台高度已達曾國華身高三分之二，即已達其胸腔部位，若不慎失足
    滑倒已足可擋住其身體，且陽台外尚有寬約八十公分之鷹架亦可防止其掉落地面
    ，故其墜樓應應非意外而係自殺所致。另參諸桃園療養院八十六年八月十八日之
    家訪紀錄可知曾國華曾因服藥深感痛苦而想自殺，況曾國華於八十六年十月一日
    之門診，依病歷記載醫生係開具二十一天份用藥，為何於八十六年十月六日又欲
    至該院門診，顯見其病情並未好轉且係日趨嚴重，因而萌生自殺意念。故依系爭
    新光長安養老終身壽險條款第二十一條第一項第三款及新光意外傷害給付特約條
    款第十四條第一第三款之規定，應屬除外責任，被告不負有給付保險金之責任等
    語資為抗辯。
三、本件原告二人主張原告丙○○之子、原告甲○○之配偶曾國華於七十一年十一月
    十九日與被告公司訂立Ａ保險契約，於八十六年五月二十二日再與被告訂立Ｂ保
    險契約，被保險人均為曾國華，受益人分別為原告丙○○、甲○○，均已依約繳
    納保險費，其後曾國華於八十六年十月六日因意外自高處墜落而死亡等事實，業
    據提出保險契約二份、臺灣板橋地方法院檢察署相驗屍體證明書及戶籍謄本各一
    件為證，並經被告自認為真正，應堪信為真實。又原告主張被保險人曾國華非意
    外墜落，而係故意自殺，僅願給付Ａ保險契約中主契約保險金伍拾萬元，對意外
    傷害特約部份保險金五十萬元及Ｂ保險契約之保險金三百萬元均不願給付一節，
    此為被告所不爭執，並辯稱：被保險人曾國華之死亡結果應係故意自殺所致云云
    。
四、經查：
  （一）被保險人曾國華於八十六年十月六日上午十時三十分許，在臺北縣鶯歌鎮○
        ○路二十二號對面建築工地，自高處墜落，致胸腹部挫傷、顱骨及肋骨骨折
        ，致顱內及胸腔內出血致死之情，此有臺灣板橋地方法院檢察署驗斷書、相
        驗屍體證明書各一件附卷可參；又曾國華之死亡情形，依當時發現之人陳志
        堅所稱：「當天係建築工地（豪美家園）之請款日，於上午十時三十分左右
        ，突然聽見工務所後面「碰」的一聲，即看見一名男子臉朝下倒在地上，頭
        部血流滿面」云云，此有臺北縣警察局三峽分局檢驗案件初步調查表及臺灣
        板橋地方法院檢察署八十六年十月七日訊問筆錄在卷可稽。可知，被保險人
        曾國華於八十六年十月六日係自高樓墜落致顱內及胸腔出血致死。
  （二）又本件被保險人曾國華於八十六年十月六日在前述豪美家園工地墜樓死亡，
        其後經臺北縣警察局三峽分局及臺灣板橋地方法院檢察署檢察官調查，認曾
        國華之死亡並無他殺嫌疑一節，亦有臺灣板橋地方法院檢察署函一紙在卷足
        稽。
  （三）本件被保險人曾國華究係如何墜樓死亡，確有未明之處，惟被保險人已發生
        死亡之保險事故，被告指被保險人曾國華係故意自殺，屬於被告不給付保險
        金之除外責任原因云云，則依舉證責任之分配原則，自應由主張者即被告負
        舉證責任。經查再被保險人曾國華雖因罹有精神疾病，而於八十三年十月四
        日至桃園療養院初診，當時診斷為妄想性疾患，當時精神狀態為嫉妒幻想，
        否認幻聽經驗，無自殺意念，之後均有按時門診治療，最後一次就診日期為
        八十六年十月一日，當時精神狀態情緒穩定、無明顯妄想，否認幻聽，無自
        殺意念之情，業經本院函詢行政院桃園療養院據覆綦詳，此有該院八十八年
        十一月三日（八十八）桃療醫字第四一二一號函及曾國華之病歷在卷足憑。
        觀之卷附曾國華之病歷資料，可知：曾某係罹患妄想性疾患，症狀有嫉妒傾
        向，看到黃色東西會有多疑、發脾氣、心情受影響的情況，每天會錄下太太
        （即指原告甲○○）所說的話，於八十六年九月十四日住院診治，至同年月
        二十八日出院，經住院治療後，曾某覺得自己可以平常心看待，只會在太太
        出去太久時才會擔心，沒有情緒低落之情形，並沒有自殺想法，故曾國華罹
        患之妄想性疾症，僅係會懷疑、嫉妒他人，因而想要去監視他人及錄下他人
        之話語，而曾國華過去並無自殺紀錄，於最後一次就診時亦無自殺意念，曾
        某於此三年內均按時前往門診治療，病況有因治療而有改善。縱曾國華於八
        十六年八月十八日護士所作之家訪記錄中記載：「夫妻二人常為服藥爭執，
        病人曾為此感痛苦而想自殺」之情，惟此乃八十六年八月十八日之護士訪視
        記錄，而曾國華嗣已於九月十四日住院治療至二十八日，病況好轉後始出院
        ，復於十月一日前往就診，自應以在後之八十六年十月一日經醫師所為之診
        斷為準。被告僅以八十六年八月十八日之某次家訪記錄為憑，遽謂曾國華有
        自殺意念，尚無足採。
  （四）雖被告以：曾國華於八十六年十月六日出現在工地，令人懷疑；且系爭工地
        內之陽台高約一百零四公分，曾國華高一百六十一公分，若不慎失足滑倒足
        可擋住身體，足見曾國華係故意自殺而墜樓等語，固提出工地現場照片數幀
        為憑。惟查曾國華前並無自殺記錄，於去世後警察並未尋獲遺書或其他任何
        足徵其有自殺意念之資料，顯見其並無自殺之動機。另被保險人曾國華去世
        後，桃園療養院為社會家訪時，原告甲○○曾提及：「同去戶政事務所辦戶
        籍，等很久，ｐｔ尿急找廁所有上二樓正在施工的陽台，ｐｔ之妻在樓下等
        很久找不到」等語，可明曾國華其前並無前往豪美家園之預計，而僅係臨時
        欲上廁所而前往，至於曾國華於上樓後係故意自殺而後墜樓死亡，被告並未
        舉證證實，尚不可採。
五、綜上所述，被保險人曾國華確有發生死亡之結果，被告應依前開保險契約所載負
    保險責任，縱令被保險人之墜樓死亡有未明之處，惟被告指曾國華之死亡係故意
    自殺所致云云，此乃變態事實，自應由被告負舉證證明，被告既未舉證以明，委
    無足採。從而，原告丙○○基於Ａ保險契約之約定，訴請被告給付保險金五十萬
    元及自本件起訴狀繕本送達翌日即八十八年九月二十四日起算之法定遲延利息；
    原告甲○○基於Ｂ保險契約之約定，訴請被告給付保險金三百萬元及自本件起訴
    狀繕本送達翌日即八十八年九月二十四日起算之法定遲延利息，洵屬有據，應予
    准許。
六、原告及被告分別陳明願供擔保，聲請宣告假執行及免為假執行，核無不合，爰酌
    定相當擔保金額分別准許之。
七、據上論結：本件原告之訴為有理由，並依民事訴訟法第七十八條、第三百九十條
    第二項、第三百九十二條，判決如主文。
中      華      民      國    八十九    年      一      月    二  十    日
                                        民事第二庭法    官  林金吾
右為正本係照原本作成
如對本判決上訴，須於判決送達後廿日內向本院提出上訴狀
中      華      民      國    八十九    年      一      月    二十四    日
~B法院書記官  林碧華


司法院資訊處製作；財團法人民間司法改革基金會備份。
